【裁判字號】    97,家上,95
【裁判日期】    971217
【裁判案由】    離婚等
【裁判全文】
臺灣高等法院臺中分院民事判決          97年度家上字第95號
上  訴  人  乙○○
即附帶被上訴人
訴訟代理人  張豐守律師
被  上訴人  甲○○
即附帶上訴人
上列當事人間請求離婚等事件，上訴人對於中華民國97年6月18
日臺灣臺中地方法院97年度婚字第136號第一審判決提起上訴，
被上訴人並提起附帶上訴，本院於97年12月3日言詞辯論終結，
判決如下：
    主  文
上訴及附帶上訴均駁回。
第二審訴訟費用由上訴人負擔，附帶上訴費用由附帶上訴人負擔
。
    事實及理由
壹、程序方面：
一、按「被上訴人於言詞辯論終結前，得為附帶上訴。」民事訴
    訟法第四百六十條第一項前段定有明文。
二、查本件上訴人對原審法院所為之第一審判決不服，僅就本案
    離婚部分提起上訴後，被上訴人對子女監護權部分，並為附
    帶上訴，請求由伊監護（見本院卷第一二一頁），是依上開
    說明，應予准許。至被上訴人雖僅就子女監護權部分提起附
    帶上訴，惟因上訴人已就離婚本訴部分提起上訴，故本件並
    非單純僅就被上訴人之附帶請求部分，予以審理，是被上訴
    人之附帶上訴部分，自無民事訴訟法第五百八十二條之一第
    三項之規定適用關於抗告程序規定之餘地，併予敘明。
貳、實體方面：
一、被上訴人即附帶上訴人起訴主張：(1)兩造於民國（下同）九
    十四年十一月五日（起訴狀誤載為九十四年九月九日）結婚
    ，被上訴人為○○醫院○○分院醫師，上訴人為私立○○技
    術學院英文講師，並育有未成年子女丙○○（女、民國○○
    年○○月○○日生）、丁○○（女、民國○○年○○月○○
    日生）。兩造於九十四年五月二十二日訂婚後，上訴人即慫
    恿被上訴人向銀行辦理信用貸款新台幣（下同）三百萬，並
    陳稱其家人有管道放款他人，可賺取每一百萬每月一萬五千
    元之利息，被上訴人因信任上訴人，乃將銀行存摺及印章交
    給上訴人，委由上訴人辦理借貸事項。然嗣後被上訴人多次
    向上訴人請求返還上開放款之本金及利息均遭上訴人拒絕，
    被上訴人乃於九十六年七月十二日發律師函予上訴人，要求
    上訴人出面協商上開金錢返還及事宜，詎料上訴人竟委託律
    師回函以強烈措辭否認被上訴人曾委託上訴人為其放款賺取
    利息，此時被上訴人始恍然大悟，原來上訴人自始欺騙被上
    訴人，將被上訴人之金錢供其娘家親人花用，令被上訴人心
    靈受創，乃於九十六年八月十日對上訴人、上訴人之父戊○
    ○、母己○○、兄庚○○提出詐欺、背信、侵占之刑事告訴
    ，即臺灣臺中地方法院檢察署（下稱臺中地檢署）九十六年
    度偵字第一九四四九號案件，雖為不起訴處分，然經被上訴
    人聲請再議後，發回續行偵查中，且為避免其等脫產向原審
    法院聲請假扣押，業經原審法院以九十六年度裁全字第八三
    六四號民事裁定准予假扣押在案，嗣並對其等提起民事訴訟
    請求返還上開資金，即原審法院九十六年度訴字第三一四五
    號民事案件，現仍審理中。(2)另上訴人婚後性情丕變、脾氣
    暴躁，經常無理取鬧、口出惡言，並禁止被上訴人返回雲林
    老家探視父母，且對公婆不敬、目無尊長。九十六年四月一
    日兩造因細故發生衝突，上訴人竟誣告被上訴人對其施以肢
    體暴力，對被上訴人提出傷害告訴（即臺中地檢署九十六年
    度偵字第一二二四五號，嗣因兩造聲請撤回而為不起訴處分
    ），且上訴人向臺灣彰化地方法院（下稱彰化地院）聲請核
    發通常保護令，然嗣經該院以九十六年度家護字第二一三號
    民事裁定駁回其聲請，另被上訴人亦向彰化地院聲請對上訴
    人核發通常保護令，亦經該院以九十六年度家護字第三四三
    號民事裁定駁回在案。(3)上開衝突發生後，上訴人即逕自攜
    長女返回彰化娘家居住，被上訴人曾兩度會同管區員警前往
    上訴人彰化娘家，欲帶回長女及探視於九十六年十月間甫出
    生之次女，均遭上訴人及其家人阻撓，且上訴人竟傳簡訊指
    責被上訴人不負為人父之責，遺棄子女，作為日後爭取子女
    監護權之手段，兩造自九十六年四月一日分居迄今已逾一年
    ，期間兩造相互提民、刑訴訟，多次對簿公堂，顯見兩造之
    婚姻顯然已生破綻，無法繼續維持。(4)被上訴人之職業為醫
    師，工作及經濟收入均屬穩定，亦有充足之親屬支援系統，
    反觀上訴人為達獲取監護權之目的，不顧子女尚屬年幼、心
    智發展尚未健全，為博取法官同情，多次攜長女出庭，對子
    女造成不良影響。是為兩造所生未成年子女丙○○、丁○○
    最佳利益計，請求酌定兩造所生未成年子女丙○○、丁○○
    權利義務之行使或負擔，由被上訴人任之。(5)被上訴人固與
    前女友生有一子，惟此乃訂婚之前即已發生之事實，況上訴
    人更不否認，至遲在進一步訂婚前，被上訴人即已坦誠告知
    上訴人此一事實。故準此而言，顯然應不得執此婚前上訴人
    即已知悉之事實，即率爾認定此乃本件婚姻發生破裂之原因
    ，更遑論得認定該原因係屬於可歸責於被上訴人之事由。反
    之，婚姻乃人倫之基礎，既神聖又莊嚴，絕非商業交易，惟
    上訴人竟自承上訴人係因被上訴人「以大量金錢誘上訴人成
    婚」，始同意與被上訴人結婚，將系爭婚姻之得已締結建築
    在收受大量金錢之下，類比交易，甚至迄今猶欲執此繼續維
    繫婚姻，如上訴人主張並堅持之「愛情保證金」等，顯係對
    於婚姻神聖本質之侮蔑，是系爭婚姻難以細水長流，要屬可
    歸責於上訴人。且上訴人聯合娘家家人詐欺、侵占被上訴人
    近千萬元之存款，導致被上訴人背負鉅額債務，每月需支付
    高額信用貸款利息，被上訴人所有辛苦賺取之薪資及畢生積
    蓄全無。(6)系爭婚姻關係存續不滿二年，被上訴人有八百七
    十餘萬元之款項竟即流入上訴人家族個人及其所屬公司中，
    而上訴人對於其家族個人及其所屬公司何以取得該款項之說
    詞，不僅一再反覆，且經法院查明後認定不實而不採。故在
    上訴人及其家族個人一再設詞欺騙下，被上訴人為查明事實
    真相始不得已提出相關訴訟，期能獲得釐清，然究不得僅因
    可歸責上訴人之事由致被上訴人提起相關訴訟，即逕謂被上
    訴人對於系爭婚姻關係發生破裂具可歸責性。退萬步言，縱
    被上訴人於不得已情況下，因提起較上訴人多數之相關訴訟
    而遭法院誤認對於系爭婚姻關係發生破裂具可歸責性，然因
    被上訴人之責任較輕，至多亦係與上訴人相同。(7)被上訴人
    之母親並未於夜間窺視兩造寢息，業經原審法院查明並認定
    在案可憑。另相較於被上訴人之哥哥僅係高中學歷，而被上
    訴人之二位姐姐卻均由被上訴人之母親辛苦養育並培植取得
    學、碩士學位，足證母親絕無重男輕女之偏執；又上訴人指
    摘之家暴，亦經彰化地院九十六年度家護字第二一三號駁回
    上訴人之聲請；再被上訴人更換兩造原本住處之門鎖，亦係
    因時值上述上訴人誣指之家暴訴訟期間，且上訴人實際上亦
    已搬回娘家，而被上訴人亦因履雲林之新職而搬離該處，故
    此舉客觀上應難謂有何可歸責之處。反而係上訴人誣指被上
    訴人不願配合辦理次女出生登記等節，經原審法院據臺中市
    南屯區戶政事務所（下稱南屯戶政所）函，認定上訴人之指
    摘不實，由此反足證上訴人對於系爭婚姻之維繫，顯然並不
    誠實，是其就系爭婚姻發生破裂應有可歸責之處無訛，是上
    訴人捏造有諸多婆媳問題，指責被上訴人母親為兩造婚姻破
    裂之肇因，誣指被上訴人母親窺視兩造臥房、沒幫上訴人做
    好月子、重男輕女。(8)被上訴人更換兩造原本住處之門鎖，
    亦係因時值上述上訴人誣指之家暴訴訟期間，且上訴人實際
    上亦已搬回娘家，而被上訴人亦因履雲林之新職而搬離該處
    ，故此舉客觀上應難謂有何可歸責之處。反而係上訴人誣指
    被上訴人不願配合辦理次女出生登記等節，經原審法院據南
    屯戶政所函，認定上訴人之指摘不實，由此反足證上訴人對
    於系爭婚姻之維繫，顯然並不誠實，是其就系爭婚姻發生破
    裂應有可歸責之處無訛，是上訴人捏造有諸多婆媳問題，指
    責被上訴人母親為兩造婚姻破裂之肇因，誣指被上訴人母親
    窺視兩造臥房、沒幫上訴人做好月子、重男輕女，爰依民法
    第一千零五十二條第一項第三款，及第二項之規定，訴請離
    婚。(9)關於子女監護權部分，兩造所生之兩名幼女於上訴人
    娘家環境成長，將致影響兩名幼女之日後健全人格發展，故
    基於子女最佳利益之考量，請求於准兩造離婚後，兩造所生
    之兩名幼女權利義務之行使或負擔由被上訴人任之等語。起
    訴聲明求為判決：(一)准被上訴人與上訴人離婚。(二)兩造所生
    之子女丙○○、丁○○之權利義務之行使或負擔，由被上訴
    人任之。(三)訴訟費用由上訴人負擔；於本院答辯聲明求為判
    決：(一)上訴駁回。(二)第二審訴訟費用由上訴人負擔；附帶上
    訴聲明，求為判決：(一)原判決關於子女監護權部分廢棄。(二)
    兩造所生之子女丙○○、丁○○之權利義務之行使或負擔，
    由被上訴人任之。(三)附帶上訴費用由附帶被上訴人負擔（原
    審判准被上訴人與上訴人離婚，兩造所生之子女丙○○、丁
    ○○之監護權由上訴人任之，上訴人就離婚部分上訴，被上
    訴人就監護權部分提起附帶上訴）。
二、上訴人即附帶被上訴人則以：(1)兩造於訂婚前夕，上訴人方
    知悉被上訴人在與上訴人交往前，即與前女友育有一子，上
    訴人本欲退婚，然被上訴人為挽回此段感情，並擔保其對上
    訴人婚姻之承諾，乃將其存摺及印章交由上訴人，並答應上
    訴人可自由使用被上訴人帳戶內之金錢，作為「愛情保證金
    」，並非被上訴人所稱上訴人以借貸放款生息為由，而聯合
    娘家家人騙取被上訴人金錢。另因上訴人婚前先向上訴人父
    母借貸約六百萬元作為留學費用，婚後上訴人即提領被上訴
    人帳戶內之金錢，償還該筆債務。又兩造婚姻期間，上訴人
    提領、使用被上訴人帳戶內之金錢，均有告知被上訴人，被
    上訴人平時亦使用該帳戶，其對帳戶內之資金流動亦清楚，
    然並未為反對上訴人使用之意。(2)兩造婚姻原本美滿，然於
    九十六年三月上訴人懷孕期間，因被上訴人之母北上與兩造
    同住，多次於晚上睡覺時間窺視兩造臥房，令上訴人不堪其
    擾，乃向被上訴人反應，然被上訴人身為專業醫師，未能體
    恤上訴人懷孕期間之情緒及壓力，對此事置之不理，且於兩
    造因此事發生口角時，未顧慮上訴人身懷六甲，竟動手毆打
    上訴人，致上訴人受有腦部外傷併腦震盪、臉部、前臂、背
    、肩及上臂之傷害，事後甚至不理會上訴人跌倒，未聞問上
    訴人腹中胎兒是否受影響即逕自離去，上訴人僅能自行就醫
    ，並攜長女返回娘家修養，於分居期間，被上訴人對上訴人
    母女不曾聞問，上訴人於傷心、盛怒，無暇多想之情況下，
    始對被上訴人提出傷害告訴，並向彰化地院聲請核發通常保
    護令，然彰化地方法院認為此乃兩造夫妻間之偶發性衝突，
    無核發保護令之必要，而刑事告訴部分亦經上訴人撤回告訴
    ，是兩造間之爭執實屬偶發，且係肇因於被上訴人之母，並
    非兩造之情感已失和，亦尚未達無法共同生活之程度。(3)兩
    造雖自九十六年四月一日發生衝突分居迄今，然期間上訴人
    為給予子女完整之家庭，仍有意與被上訴人溝通、化解誤會
    ，重新共同開始生活。惟被上訴人先後以兩造共同住處已出
    租、門鎖遺失更換門鎖為由，拒絕上訴人返家團聚；嗣上訴
    人為挽救兩造婚姻，主動尋求相關機構協助，欲與被上訴人
    有適當之溝通管道，然兩造於九十六年五月及九月間分別於
    彰化縣政府社會局及臺中市西區調解委員會協調、調解時，
    被上訴人仍未釋出善意，除否認給予上訴人之金錢係愛情保
    證金，甚至亦否認有在外生子一事。又被上訴人於知悉上訴
    人之第二胎又生女兒時，對次女未曾聞問，卻於九十七年二
    月間與前女友聯繫，欲將其與前女友所生之子帶回親自撫育
    ，顯見被上訴人家族重男輕女觀念嚴重。(4)兩造分居後，被
    上訴人曾二次到上訴人娘家表示欲探視子女，一次係在九十
    六年五月間，被上訴人在深夜十二點半左右到達，當時長女
    已入睡，上訴人父母要求被上訴人將上訴人及長女一起帶回
    ，但遭被上訴人拒絕；另一次則在次女出生後九天即九十六
    年十月間，然被上訴人事前報請員警到場，且手持攝影機、
    錄音筆等物品，在場員警勸導被上訴人待次女滿月後再處理
    兩造間之糾紛，被上訴人始離去。嗣上訴人在九十六年十一
    月中旬欲前往戶政機關辦理次女之出生登記，雖事前已通知
    被上訴人，然被上訴人卻不願意配合前往辦理登記，顯見被
    上訴人對次女並不重視，是被上訴人之主張與事實不符，且
    兩造婚姻尚無難以維持之重大事由。(5)本件兩造發生衝突之
    原因係肇因於被上訴人之母到臺中與兩造同住，上訴人認為
    婆婆會於夜間窺視兩造睡覺（探房），而向被上訴人抱怨，
    上訴人原意是要被上訴人與婆婆溝通，但被上訴人並未為任
    何處置，此為兩造身為人子與人媳因生活習慣不同所造成之
    不同觀感，但透過兩造溝通協調，非不能解決，然而被上訴
    人卻於九十六年三月二十六日打電話給上訴人之姐，表示要
    與上訴人分開，要上訴人之姐轉告上訴人不要回臺中，之後
    才會發生上訴人於同年四月一日回臺中住處時，與被上訴人
    發生爭執，在爭執中被上訴人不顧上訴人有孕在身，而毆打
    上訴人，致上訴人受有腦部外傷併腦震盪、臉部、前臂、背
    、肩及上臂多處挫傷之傷害。甚至，被上訴人於兩造發生爭
    執後，即離開住處，置上訴人及兩造長女不顧，上訴人一方
    面心傷，一方面又擔心腹中胎兒平安，才自行打電話報警叫
    救護車送醫，並於就醫後回家，在苦等被上訴人不回情形下
    ，帶長女暫回娘家療傷，豈料被上訴人從此即不聞不問，不
    接上訴人及上訴人娘家人電話。而後再於九十六年四月二十
    八日將門鎖更換，不讓上訴人返家，於同年月三十日傳簡訊
    給上訴人表示住處已出租給他人，之後上訴人共三次請里長
    及管區警員協助處理，被上訴人仍不願出面與上訴人協商解
    決，甚至在九十六年七月十二日即委託律師要求上訴人協商
    離婚事宜，可見被上訴人在兩造未發生衝突前即不願再維繫
    兩造之婚姻，並拒絕與上訴人協商。被上訴人未能做好其母
    親與上訴人間良好溝通、相互包容的橋樑，消極將婆媳相處
    問題，推由上訴人一人獨力承擔，並因此拒絕再維繫兩造間
    之婚姻，顯然被上訴人未為維繫婚姻作最大之努力。(6)兩造
    在發生紛爭前，從未因金錢發生過爭執，是在九十六年五月
    四日在彰化縣社會局辦公室協調時，被上訴人才第一次提及
    金錢問題，且是被上訴人對上訴人及上訴人娘家父母兄長提
    出各項民刑事訴訟，非上訴人對被上訴人提出訴訟，原審判
    決就此部分事實及理由之認定，顯然有誤。(7)兩造因婆媳問
    提發生爭執，上訴人一再尋求解決方式，因被上訴人拒接上
    訴人電話，上訴人不得已拜託其姐和母親打三天電話給被上
    訴人，但被上訴人也拒接電話，或請現任彰化地院調解委員
    調解，或申請彰化縣社會局協調，或申請公所調解委員會調
    解，但被上訴人均不為所動，電話拒接，調解委員會之調解
    也未到場，拒絕修補兩造感情者實為被上訴人。而上訴人產
    下二女兒後，上訴人曾傳簡訊通知被上訴人，上訴人之姐夫
    也曾打電話通知被上訴人到醫院探視上訴人母女，但被上訴
    人不關心上訴人母女是否均安，僅在乎老二性別，知悉是女
    兒後，住院一星期未曾到院探視，嗣後上訴人曾打電話給被
    上訴人要求一同到戶政事務所為次女報戶口，但被上訴人未
    接電話，且因法律修正，父母必須書立子女姓氏同意書，上
    訴人無法取得被上訴人之同意書，上訴人不得已只能自行到
    戶政機關辦理，並告知戶政人員上情，戶政人員才會通知被
    上訴人抽籤決定子女姓氏之事，但被上訴人始終不曾出面，
    僅以書面表示如上訴人同意可姓○○，倘如上訴人不顧及被上
    訴人感情，又何以同意次女姓○○？又被上訴人對上訴人及父
    母提出刑事告訴，於偵查中，上訴人及母親知道被上訴人重
    視金錢甚於婚姻，為求兩造婚姻的和諧，上訴人及母親均表
    示可以將金錢還給被上訴人，但要求被上訴人帶上訴人母女
    返家團圓，被上訴人於偵查庭中，卻二度表示只要錢，不要
    婚姻及小孩；可見上訴人於兩造發生爭執後，一再釋出善意
    ，希望能喚得良人回頭，給女兒一個完整的家庭，然均遭被
    上訴人所拒。原判決認定兩造分居後，未釋出善意，設法修
    補感情裂痕，互信基礎薄弱，兩造俱可歸責云云，誠屬錯誤
    等語，資為抗辯。上訴聲明求為判決：(一)原判決不利上訴人
    部分廢棄。(二)上開廢棄部分，被上訴人於第一審之訴駁回。
    (三)第一、二審訴訟費用由被上訴人負擔。
三、本件不爭執事項：
(一)、兩造於九十四年十一月五日結婚，被上訴人為○○醫院○○
    分院醫師，上訴人為私立○○技術學院英文講師，並育有未
    成年子女丙○○、丁○○。
(二)、兩造於九十六年四月一日起分居，目前上訴人回娘家居住至
    今，丙○○、丁○○亦與上訴人同住。
(三)、被上訴人於結婚前已有一名未成年子女辛○○（男、民國
    ○○年○○月○○日生）。
(四)、上訴人稱於九十六年三月間遭被上訴人毆打，且兩造於九十
    六年四月一日因細故發生衝突，雙方互控傷害，並均向彰化
    地院聲請核發民事通常保護令。又被上訴人稱因上訴人慫恿
    被上訴人向銀行辦理信用貸款，並陳稱其家人有管道放款他
    人，可賺取利息，被上訴人乃將銀行存摺及印章交給上訴人
    ，委由上訴人辦理借貸事項。嗣被上訴人向上訴人請求返還
    上開放款之本息，均遭上訴人拒絕，被上訴人對上訴人、上
    訴人之父戊○○、母己○○、兄庚○○提出詐欺、背信、侵
    占之刑事告訴。
(五)、上開情事，有本院調閱臺中地檢署九十六年度偵字第一九四
    四九號侵占等、九十七年度偵續字第二六八號侵占等、九十
    六年度偵字第一二二四五號傷害、彰化地院九十六年度家護
    字第二一三號民事通常保護令、九十六年度家護字第三四三
    號民事通常保護令在案，且為兩造所不爭執，本院得採為判
    決之基礎。
四、本件爭執事項：
(一)、本件被上訴人主張：兩造訂婚後，上訴人以放款生息為由，
    被上訴人辦理三百萬之信用貸款，並保管被上訴人帳戶及印
    章代為處理放款事宜，惟上訴人將大筆金錢領出後，用途不
    明，事後又拒不返還被上訴人上開金錢。又上訴人婚後脾氣
    暴躁、目無尊長，且對被上訴人之母之言行有所誤解。再兩
    造於九十六年四月一日因細故發生衝突，上訴人誣指被上訴
    人對其施以肢體暴力，兩造除提出傷害告訴外，並分別向彰
    化地院聲請核發民事通常保護令。關於刑事傷害告訴部分，
    兩造均撤回告訴，且經檢察官不起訴處分；民事通常保護令
    部分，亦經法院駁回兩造之聲請等情，是否各構成民法第一
    千零五十二條第二項之有難以維持婚姻之重大事由及該事由
    究竟應由何人負責？
(二)、兩造所生之未成年子女丙○○、丁○○應由何人任監護權人
    及會面探視方法為何？
五、得心證之理由：
(一)、被上訴人主張：兩造訂婚後，上訴人以放款生息為由，伊辦
    理三百萬之信用貸款，並保管伊帳戶及印章代為處理放款事
    宜，惟上訴人將大筆金錢領出後，用途不明，事後又拒不返
    還伊上開金錢，伊始知上訴人心懷不軌，聯合娘家詐騙金錢
    ，伊無奈尋求訴訟途徑保障己身權益。又上訴人婚後脾氣暴
    躁、目無尊長，且對伊之母之言行有所誤解。再兩造於九十
    六年四月一日因細故發生衝突，上訴人誣指伊對其施以肢體
    暴力，兩造除提出傷害告訴外，並分別向彰化地院聲請核發
    民事通常保護令，關於刑事傷害告訴部分，兩造均撤回告訴
    ，且經檢察官不起訴處分，民事通常保護令部分，亦經法院
    駁回兩造之聲請等語；上訴人則辯稱：兩造訂婚前夕伊始發
    現被上訴人與前女友生有一子，被上訴人為擔保其對伊婚姻
    之承諾，乃將其存摺及印章交由伊，由伊自由使用該帳戶內
    之金錢，作為「愛情保證金」，另因伊婚前向父母借貸約六
    百萬元作為留學費用，故伊亦以被上訴人帳戶內之金錢償還
    債務，又兩造感情之所以生變，係被上訴人未能妥善居中協
    調伊與婆婆間之婆媳問題所造成，且重男輕女觀念嚴重，致
    被上訴人心有芥蒂，亦使兩造婚後未能和睦相處，再於九十
    六年四月一日被上訴人不顧伊已懷有身孕動手毆打成傷，事
    後甚而不聞不問，拒絕接回伊同住，亦不願意照顧兩名未成
    年子女，且嗣伊於九十六年五月間欲返回臺中住處，卻發現
    門鎖已更換，致伊無法進入，嗣經管區派出所員警介入處理
    等語，是否各構成民法第一千零五十二條第二項之有難以維
    持婚姻之重大事由及該事由究竟應由何人負責？經查：
(1)、被上訴人主張：兩造現婚姻關係尚存續中，並育有未成年子
    女丙○○、丁○○二人，為兩造所不爭執，且經原審法院職
    權調閱全戶戶籍資料查詢屬實，及上訴人提出戶籍謄本影本
    一份為證（見原審卷第五十六至五十九、八十二至八十三頁
    ）。又兩造於九十六年四月一日因細故發生衝突，雙方互控
    傷害，並均向彰化地院聲請核發民事通常保護令後，即分居
    迄今，且未成年子女丁○○出生至今，被上訴人仍未探視過
    等情（見本院卷第三十一、三十四至三十五、七十五至七十
    六頁），亦為兩造所不爭執，此部分堪信為真實。
(2)、按有前項（民法第一千零五十二條第一項）以外之重大事由
    ，難以維持婚姻者，夫妻之一方得請求離婚。但其事由應由
    夫妻之一方負責者，僅他方得請求離婚，民法第一千零五十
    二條第二項定有明文。又民法第一千零五十二條第二項所稱
    「有前項以外之重大事由，難以維持婚姻者」，係抽象的、
    概括的離婚事由，此乃緣於民國七十四年修正民法親屬編時
    ，為因應實際需要，參酌各國立法例，導入破綻主義思想所
    增設。但其事由應由夫妻一方負責者，僅他方得請求離婚。
    又關於「難以維持婚姻之重大事由」，其判斷之標準為婚姻
    是否已生破綻而無回復之希望。而婚姻是否已生破綻無回復
    之希望，則應依客觀之標準，即難以維持婚姻之事實，是否
    已達於倘處於同一境況，任何人均將喪失維持婚姻意欲之程
    度而定。至於同條項但書所規定「難以維持婚姻之重大事由
    應由夫妻之一方負責者，僅他方得請求離婚」，乃因如肯定
    有責配偶之離婚請求，無異承認恣意離婚，破壞婚姻秩序，
    且有背於道義，尤其違反自己清白（ｃｌｅａｎ  ｈａｎｄ
    ｓ）之法理，有欠公允，同時亦與國民之法感情及倫理觀念
    不合，因而採消極破綻主義。倘該重大事由，夫妻雙方均須
    負責時，應比較衡量雙方之有責程度，僅責任較輕之一方得
    向責任較重之他方請求離婚，如有責程度相同時，雙方均得
    請求離婚，始屬公允，是責任較重之一方應不得向責任較輕
    之之他方請求離婚（最高法院九十四年度台上字第一一五號
    、九十四年度台上字第二０五九號判決意旨、九十五年度第
    五次民事庭會議決議參照）。
(3)、被上訴人主張：九十六年四月一日兩造因細故發生衝突，上
    訴人竟誣指伊對其施以肢體暴力，除對伊提出傷害告訴，並
    向彰化地院聲請核發通常保護令，然遭該院駁回聲請，惟伊
    亦曾對上訴人提出傷害之刑事告訴及聲請對上訴人核發通常
    保護令，其中刑事傷害部分，嗣經伊撤回而經檢察官不起訴
    處分，保護令則經法院駁回其聲請，並提出臺中地檢署九十
    六年度偵字第一二二四四五號不起訴處分書，及彰化地院九
    十六年度家護字第二一三號、第三四三號民事裁定影本各一
    份為證，復經本院調取上開各通常保護令卷、偵查卷查明屬
    實，且為兩造所不爭執。至上訴人辯稱：是日被上訴人不顧
    上訴人已懷有身孕動手毆打上訴人成傷，事後對上訴人不聞
    不問，拒絕接回上訴人同住，亦不願意照顧長女，且上訴人
    於九十六年五月間與其母欲返回臺中住處，卻發現門鎖已更
    換，致上訴人無法進入，嗣經管區派出所員警介入處理等語
    ，業據提出診斷證明書、律師函、手機簡訊等件為證，並請
    求傳訊轄區員警壬○○到庭作證等語。經查，原審法院於九
    十七年三月二十一日行言詞辯論時，被上訴人陳稱：「（法
    官問：九十六年五月間，被告（即上訴人）母親陪被告返回
    臺中，因門鎖已更換，而由○○派出所員警壬○○介入處理
    ？）‧‧‧我說我們正在家暴或傷害的訴訟中，後來我就沒
    有讓被告進入我家。被告還在告我家暴，錢也不還我，所以
    我不同意被告進入我的家。」等語（見原審卷第一六三頁）
    ，而被上訴人已自承兩造間訴訟進行中，不適合共同生活為
    由，當日不同意上訴人返家等情，從而自毋庸傳訊員警壬○
    ○到庭作證。又婚姻關係存續中，夫妻間相處偶而發生齟齬
    ，在所難免，彼此應透過理性溝通、和平方式，以資解決，
    方能真正改善彼此間之歧見，惟今兩造卻各自逕以上開不理
    性之方式相待，進而造成分居之事實，加深兩造間夫妻情感
    上裂痕。除此之外，於兩造分居期間，上訴人因辦理次女出
    生登記時，並未與被上訴人協議子女姓氏問題，卻逕向戶政
    機關謊稱兩造對次女姓氏無法達成協議，申請抽籤決定子女
    姓氏，嗣經南屯戶政所通知後，被上訴人始知上情，此有被
    上訴人提出之南屯戶政所九十六年十一月十九日南屯戶字第
    ０九六０００七一七一號函為證（見原審卷第一四０頁），
    益見兩造對於次女出生後關於子女姓氏問題，亦無法坦然面
    對、真誠溝通，妥善處理。再者，關於被上訴人在婚前與前
    女友育有一子辛○○情事，此為被上訴人所不爭執，亦有戶
    籍謄本附卷可稽（見原審卷第七十四頁），是上訴人雖陳述
    對被上訴人婚前育有一子並不在意，然仍質疑被上訴人在兩
    造分居期間與前女友有所聯絡，欲將該子女帶回親自撫育（
    見本院卷第三０頁），從而上訴人對於被上訴人與前女友育
    有一子，及因此衍生之後續問題，仍屬兩造婚姻關係中之芥
    蒂，亦為造成兩造感情破裂之原因。
(4)、被上訴人復主張：上訴人婚後脾氣暴躁、目無尊長，且對被
    上訴人母親癸○○（下稱癸○○）之言行有所誤解等情，此
    為上訴人所否認，並抗辯兩造感情之所以生變係因被上訴人
    未能妥善居中協調上訴人與被上訴人母親間之婆媳問題所造
    成，且重男輕女觀念嚴重，致被上訴人心有芥蒂外，亦使兩
    造婚後未能和睦相處等語，並提出兩造協商時之錄音譯文為
    證。經查，原審法院於九十七年三月二十一日行言詞辯論時
    ，訊問證人即被上訴人母親癸○○證稱：「（法官問：原告
    〈即被上訴人〉母親曾偷窺兩造睡覺？）這是不可能的事情
    ，自從被告〈即上訴人〉生小孩坐月子時，如果小孩有哭的
    話，我要抱小孩安撫。」、「（法官問：原告母親每晚都去
    巡兩造房間？）沒有」等語（見原審卷第一六四至一六五頁
    ）；復於本院九十七年十月二十七日行準備程序時，訊問證
    人癸○○亦為相同之證述：「（法官問：你住臺中時，上訴
    人第一個小孩是何人在養育？）我聽到小孩半夜哭鬧，我就
    要去抱，但是上訴人編了理由不讓我去抱，其實是上訴人不
    讓我接近小孩，小孩和上訴人同房，但是我都會注意小孩的
    狀況，也怕吵到上訴人。」、「（法官問：上訴人生男生、
    女生，你有沒有其他意見？）有孫子就好了，而且女兒更好
    ，比較貼心。」、「（法官問：你住在臺中二十幾天，是否
    常常去探兩造的房間？）沒有，我只是注意小孩的狀況，小
    孩滿月之後，我就離開了，我打電話他們也不接，我不清楚
    兩造吵架的事情。」等語（見本院卷第九十一至九十二頁）
    ，是癸○○去上訴人房間，無非係小孩哭鬧時，去抱小孩、
    安撫小孩，並無侵犯兩造生活之意，且上訴人復未舉證證明
    癸○○係有意侵犯上訴人之隱私，或打擾兩造之夫妻生活。
    又依上訴人所提出之錄音譯文內容可知（見原審卷第二七五
    至二七九頁），上訴人與被上訴人母親癸○○則因生活習慣
    、觀念之差異，相處時發生諸多誤會與摩擦，縱如上訴人所
    言被上訴人未居中作為兩人之潤滑劑，而置婆媳問題不理之
    情為真，然依兩造相互錄製之協商過程之對話可知，兩造對
    於婆媳問題情事，雙方均未坦然面對，共同妥善處理，亦未
    能設身處地以對方立場加以體諒，顯見兩造就婆媳方面之問
    題而言，顯均屬可歸責。
(5)、被上訴人再稱：兩造訂婚後，上訴人以放款生息為由，慫恿
    被上訴人辦理三百萬之信用貸款，並保管被上訴人帳戶及印
    章代為處理放款事宜，惟上訴人將大筆金錢領出後，用途不
    明，事後又拒不返還被上訴人上開金錢，被上訴人始知上訴
    人心懷不軌，聯合娘家詐騙金錢，被上訴人無奈尋法律途徑
    保障己身權益等情，並提出律師函、存證信函、原審法院九
    十六年度裁全字第八三六四民事裁定、信用貸款借據、被上
    訴人帳戶金錢流入上訴人及其家人一纜表等件為證（見原審
    卷第十七、二十五至三十四、一二四至一二五、一一九至一
    二三頁）。查兩造婚姻存續期間，上訴人管理被上訴人帳戶
    金錢之事實，為上訴人所不爭執，是依上開資料所示，被上
    訴人與上訴人家人間確有頻繁之資金流動等情，但被上訴人
    主張係放款生息之說，卻未能舉證以實其說，此部分之主張
    ，自難謂可取。而上訴人對管理被上訴人帳戶金錢之用途雖
    曾於臺中地檢署九十六年度偵字第一九四四九號侵占等受訊
    問時，陳稱：被上訴人同意伊代償與其母親己○○（下稱己
    ○○）之借款，惟就有關借貸原因，上訴人先後主張買賣股
    票、代墊留學學費等語，經檢察官就上開原因而為偵查後，
    上訴人對於股票進出經過、集保帳戶、往來券商，及其他股
    票交易常識（如上市公司股票每日漲跌幅等），均無法應答
    （見該案卷宗第(一)宗第七０至七十一頁）；又上訴人於八十
    二年間取得美國大學入學許可，於八十八年間取得美國碩士
    學位，果如上訴人所言係代墊留學學費，則於長達六年代墊
    留學學費，則上訴人與己○○勢必將留學期間所代墊之學費
    、雜費、生活費等費用，及匯款當時之匯率，並於上訴人八
    十八年歸國工作後，清償己○○之金額，逐一記載明確，然
    上訴人、己○○就上訴人留學期間之借貸情形，及歸國工作
    後之還款情形，均無法提出詳實明細，且無法提供相關證明
    單據，僅提出上訴人手寫之學費概算表（見該案卷宗第(一)宗
    第九十八、一一五頁），且上訴人原為○○公司之監察人，
    擁有該公司七萬股股票，嗣將上開股票移轉予庚○○（見本
    院卷第六十一、六十二頁），上訴人復未將上開買賣股票之
    價款，列入清償留學費用（見原審卷第一八八至一八九頁）
    ，足見上訴人主張係代墊留學等學費，實難信為真實，況兩
    造對於上開事實，亦列為不爭執事項，是上訴人辯稱係被上
    訴人同意代償己○○因上訴人買賣股票、代墊留學學費之借
    款云云，為不足取。
(6)、上訴人復辯稱：因兩造訂婚前夕伊始發現被上訴人與前女友
    生有一子，被上訴人為擔保其對伊婚姻之承諾，乃將其存摺
    及印章交由伊，由伊自由使用該帳戶內之金錢，作為「愛情
    保證金」等語，並提出被上訴人清償留學費用明細、被上訴
    人存摺、被上訴人帳戶資金流向一纜表等件為證（見原審卷
    第一八八至二二八頁）。然上訴人對於「償還留學費用」、
    「買賣股票」等說法，亦始終無法自圓其說，已如上述。縱
    如上訴人言之「愛情保證金」，則就被上訴人於九十四年七
    月十九日向○○銀行辦理信用貸款三百萬元，並於同年
    月二十日轉帳存入被上訴人所有之帳戶（見原審卷第一二四
    、一九六頁），而該筆三百萬元之信用貸款，旋即於同年月
    二十一日由己○○現金提領二十一萬元（見原審卷第一二二
    、一九六頁），同年月二十二日由上訴人胞兄庚○○（下稱
    庚○○）轉帳匯款二百七十九萬元至家族所開設之○○企業
    股份有限公司（下稱○○公司）帳戶（見原審卷第一一九、
    二０六頁），則顯與上訴人所言之「愛情保證金」本質不符
    。再參以上訴人提出於九十六年五月四日在彰化縣政府社會
    局協商時之錄音及譯文內容而言，就當日兩造協商過程中，
    雖多次論及金錢返還情事，然上訴人並未提及「愛情保證金
    」或「償還留學費用」之相關事項，僅一再保證不會少還被
    上訴人一毛錢，此有是日之錄音譯文，附卷可稽（見原審卷
    第一一一至一一四、一二六至一三七頁）。復依原審法院於
    九十七年三月二十一日行言詞辯論時，訊問證人即上訴人之
    母己○○陳稱：「（法官問：你們當時是反對或同意？去美
    國唸書的錢誰出的？總共花多少錢？是借給被告〈即上訴人
    〉還是無償供給被告？有說被告要日後還這筆錢？）‧‧‧
    被告去美國唸書的錢是我向人家借的，總共一千多萬元，我
    當初不讓她去讀，但是被告說以後她會還我。」、「（法官
    問：幫被告大哥出多少錢學費？）‧‧‧被告的學費有慢慢
    還我，約還了五百多萬元，還有幾百萬沒有還我，被告都是
    最近才還我。都是匯入我的戶頭。我不知道被告還我的錢如
    何來的。‧‧‧被告還我有跟我講，現在還我多少，欠我多
    少，我都不知道」等語（見原審卷第一六六至一六七頁），
    此顯與上訴人於九十七年三月十八日所提之民事答辯(二)狀所
    稱：上訴人自八十二年六月起至美國唸書，於八十七年歸國
    ，期間共花費學費及生活費十九萬三千八百元美金，約新台
    幣六百三十九萬五千四百元等語（見原審卷第一五七頁）不
    符，甚而上訴人究已償還其母己○○多少借款，目前尚積欠
    多少債務，己○○竟稱不知，實與一般常理相違，且上訴人
    與其母己○○對於上訴人出國留學所支出留學費用多少，竟
    如此懸殊，相差約四百餘萬元，從而上訴人所陳稱係用於償
    還留學費用等乙節，難認可採。且上開情事，業經檢察官偵
    查後亦認定上訴人所稱留學費用之償還說法，顯係杜撰，與
    事實不符，已如上述。是上訴人所辯其使用被上訴人帳戶內
    之金錢係「愛情保證金」或「償還留學費用」之說，尚要難
    採信。
(7)、基上，上訴人為留美碩士，在大學任英語教職，被上訴人則
    為醫師，各具相當社會地位與專長，而上訴人於兩造訂婚前
    ，既知悉被上訴人之前與前女友育有一子，兩造婚後被上訴
    人將其存摺及印章交由上訴人保管，惟上訴人對帳戶內之巨
    額金錢用途並未詳實告知被上訴人，致彼此意見分歧、相互
    交惡，顯然兩造婚姻關係建立於金錢之上，並未以誠摯之感
    情作為基礎，期間卻未理性溝通，尋求解決紛爭之道，逕以
    訴訟手段欲解決此問題，造成兩造迭因民事、刑事訴訟而多
    次對簿公堂，及其雙方親屬間互為指摘，心生隔閡，致心中
    各築起高牆，並相互錄製與對方談話之錄音內容，足見兩造
    之婚姻已達難以維持婚姻之破綻重大事由。
(8)、按婚姻乃一男一女之兩性結合，以組織家庭，共同生活為目
    的，且夫妻生活貴在相互扶持，更應互相協力保持共同生活
    之圓滿及幸福，互負共營家庭及夫妻生活之義務，此為維繫
    婚姻所必要。而同居及互相扶助乃夫妻關係最重要之基礎，
    捨此則難期婚姻關係之穩定與健全。觀諸上揭各情，兩造結
    婚時，雖未約定夫妻財產制，惟兩造對於上訴人管理被上訴
    人財產之目的，竟有南轅北轍之說法，更甚者上訴人將被上
    訴人高達數百萬元之金錢，移轉至其家人或設立之○○公司
    名下，則上訴人上開行為，顯然違反婚姻之本質，欠缺夫妻
    間應有之相互尊重、互信及忍讓與諒解之態度，任何人處於
    被上訴人地位時，均無法期待繼續共同生活。又兩造於婚姻
    關係存續中因婆媳及相互間之情感問題，亦未能妥適溝通，
    致兩造間訴訟不斷，包括相互聲請核發保護令、互控對方傷
    害，另被上訴人復對上訴人提起刑事侵占等告訴，及提起民
    事返還不當得利等訴訟，迄今仍然對簿公堂當中（見原審卷
    第二八四至二八五頁）。此外，兩造分居後，彼此非但未以
    釋出善意，設法修補感情裂痕，反在協商過程中相互錄音，
    更見彼此互信基礎已相當薄弱，彼此不滿之情與日俱增，並
    不因分居而消弭，甚至越演越烈，直至本件訴訟提起時，足
    見彼此情感已逝，難以復合，婚姻中夫妻彼此扶持之特質蕩
    然無存，更遑論心靈之契合，顯見兩造婚姻維持之互愛互信
    誠摯基礎已失，應認任何人處於相同情況下，均已喪失維持
    婚姻之意願，依客觀的標準判斷，堪認兩造間之婚姻已生破
    綻而無回復之希望，足以構成民法第一千零五十二條第二項
    「難以維持婚姻之重大事由」。是本院審酌上情，認造成兩
    造婚姻破綻，兩造均有可歸責事由，且有責程度相同。揆諸
    上揭說明，被上訴人依民法第一千零五十二條第二項規定請
    求離婚，洵屬正當，應予准許。
(9)、次按，原告本於民法第一千零五十二條第一項所列各款中之
    數項離婚事由提起離婚之訴，係合併提起數宗形成之訴，可
    致同一之法律效果，此種起訴之形態，學者謂之為重疊的訴
    之合併。其訴訟標的雖有數項，而僅有單一之聲明，法院應
    就原告所主張之數項訴訟標的逐一審理，如認定其中一項訴
    訟標的為有理由，固可即為原告勝訴之判決，惟必須認定原
    告所主張之各項訴訟標的均無理由時，始得為其敗訴之判決
    （最高法院八十六年度台上字第九九七號判決意旨參照），
    是被上訴人主張上訴人有上開情事，符合民法第一千零五十
    二條第一項第三款之夫妻之一方對他方為不堪同居之虐待，
    及第二項之兩造婚姻已達重大事由而難以維持婚姻等情，請
    求判決離婚，經本院審酌被上訴人上開主張，認被上訴人主
    張依民法第一千零五十二條第二項之規定，訴請離婚，於法
    有據，依上開說明，則被上訴人另依民法第一千零五十二條
    第一項第三款之規定訴請離婚，為請求權競合之法律關係，
    本院自無庸再予審認，附此說明。
(二)、按夫妻離婚者，對於未成年子女權利義務之行使或負擔，依
    協議由一方或雙方共同任之；未為協議或協議不成者，法院
    得依夫妻之一方、主管機關、社會福利機構或其他利害關係
    人之請求或依職權酌定之。又法院為民法第一千零五十五條
    裁判時，應依子女最佳利益，審酌一切情狀，參考社工人員

    之訪視報告，尤應注意左列事項：子女之年齡、性別、人
    數及健康情形。子女之意願及人格發展之需要。父母之
    年齡、職業、品行、健康情形、經濟能力及生活狀況。父
    母保護、教養子女之意願及態度。父母子女間或未成年子
    女與其他共同生活之人間之感情狀況，民法第一千零五十五
    條第一項、第一千零五十五條之一分別定有明文。經查：
(1)、兩造婚後育有未成年子女丙○○、丁○○，已如上述，兩造
    於本件審理終結前，對於兩造未成年子女權利義務之行使或
    負擔未為協議由一方或雙方共同任之，本院自得依聲請或職
    權酌定之。經查，原審法院依職權囑託財團法人臺灣兒童暨
    家庭扶助基金會雲林分事務所及彰化縣政府分別就兩造離婚
    後子女權利義務行使負擔之歸屬提出訪視調查報告，關於被
    上訴人部分，訪視結果略以：被上訴人為○○醫院○○分院
    醫師，其親友系統、工作狀況、與兒童互動情況等評估尚佳
    ，訪視過程並未察覺不良狀況之情事，故提供被上訴人與未
    來監護兒童生活教育等各層面評估報告，然由於上訴人與兒
    童相關資訊部分未能得知，故建請法院參酌訪視報告以酌定
    兒童監護權等語，此有雲林分事務所九十七年四月二十九日
    （97）台童雲扶字第二九七號函暨所附訪視報告乙份在卷可
    稽（見原審卷第三二三至三二五頁）。另關於上訴人與未成
    年子女丙○○、丁○○部分，該訪視報告略以：案主二人目
    前日常生活皆由案母及案母娘家家屬照顧，案主二人均在出
    生後不久就由案母照顧、扶養至今，親子關係親密，親子互
    動良好；案母目前為○○技術學院英文講師，月收入約五萬
    多至七萬多元，經濟收入充足，案母娘家家屬經濟狀況皆不
    錯，對案母及案主二人關心度、支持度高；案母及案母娘家
    家屬為案主二人目前實際照顧者，案主二人與案母及案母娘
    家家屬，互動狀況良好，已建立良好依附關係，本案請法院
    參考本訪視報告酌定等語，此亦有彰化縣政府九十七年三月
    四日府社幼字第０九七００二八四六五號函暨所附訪視報告
    乙份在卷可稽（見原審卷第一四七至一五０頁）。
(2)、本院綜合上開訪視報告，並斟酌兩造所生未成年子女丙○○
    、丁○○分別係二歲、一歲之未成年人，尚在哺乳期間，非
    被上訴人所得擔當。復兩造未成年子女丙○○、丁○○正值
    成長及習性養成之重要階段，在在需要親人付出關心與照顧
    ，依上開訪視調查報告，上訴人在經濟條件、親友支援、子
    女之情感依附需求、管教方式、教育提供、居住穩定性等方
    面均足以提供未成年子女丙○○、丁○○成長所需，且基於
    以往之照顧經驗上，未成年子女丙○○、丁○○由上訴人負
    擔照顧責任，經由上訴人之親情、指導、交流、教養等行為
    ，持續滿足子女在人格成長上、物質上的需要，實則上訴人
    已擔任未成年子女丙○○、丁○○之『主要養育者』角色。
    是以，如非被上訴人所能提供之教養環境與條件較優於上訴
    人，實不宜更動子女原有之生活環境與模式，以免子女適應
    不良，而有不利於子女之情事發生。而被上訴人於九十六年
    四月一日起分居，除於九十六年五月二十六日傳簡訊欲探視
    未成年子女丙○○，且因上訴人未即時回覆而未探視（見原
    審卷第八十三至八十六頁）外，對於未成年子女丁○○出生
    以來（九十六年十月）迄今，仍尚未見面，則被上訴人與未
    成年子女丙○○、丁○○相處時間短促，顯然被上訴人親職
    能力缺乏，不適任親權人。從而，本院依據民法第一千零五
    十五條之一各款所示，依兩造所生之未成年子女丙○○、丁
    ○○之最佳利益，參酌上開訪視報告，認兩造所生之未成年
    子女丙○○、丁○○，仍應維持未成年子女丙○○、丁○○
    原有之生活環境為宜，是對於兩造所生之未成年子女丙○○
    、丁○○權利義務之行使或負擔，酌定由上訴人任之為宜。
(三)、就會面探視部分：按夫妻離婚者，法院得依請求或依職權，
    為未行使或負擔權利義務之一方酌定其與未成年子女會面交
    往之方式及期間，民法第一千零五十五條第五項前段定有明
    文；法院依民法第一千零五十五條之規定，為酌定、改定或
    變更時，得命交付子女、未行使或負擔權利義務之一方與未
    成年子女會面交往之方式與期間，非訟事件法第一百二十七
    條第一項亦有規定。是本院審酌夫妻雙方雖已仳離，然為未
    成年子女身心之健全成長，彌補其因父母離婚所招致之不幸
    ，並兼顧未任權利義務行使負擔之一方與子女之親子關係，
    現行民法就未行使負擔權利義務之一方與未成年子女之會面
    交往定有明文，已如上述。又會面交往乃基於親子關係所衍
    生之自然權利（外國立法例有稱之為訪問權者），因其不僅
    是為父母之權利，更為未成子女之權利，亦應以子女之最佳
    利益為考量，同時會面交往之規定，使未取得成年子女權利
    義務行使或負擔之一方，於離婚後仍繼續與其子女接觸聯繫
    ，是會面交住之實施為繼續性之事實狀態。關於未成年子女
    丙○○、丁○○權利義務之行使或負擔，本院酌定由上訴人
    行使負擔未成年子女丙○○、丁○○之權利義務，惟因父母
    子女天性，天下皆同。為免未成年子女丙○○、丁○○由上
    訴人保護教養，而將對被上訴人感到陌生，甚至排斥，致有
    剝奪被上訴人之父愛之虞，及兼顧未成年子女丙○○、丁○
    ○人格之正常發展，並滿足親子孺慕之情，並經參考上開訪
    視報告，認上訴人應依如附表所示方式及時間，協助被上訴
    人與未成年子女丙○○、丁○○會面交往，以維繫未成年子
    女丙○○、丁○○與被上訴人間之親情，較為適當。至上訴
    人稱，有關探視權部分，因兩造所生未成年子女丙○○、丁
    ○○相差僅一歲半，應以丁○○六歲以前，探視方法為被上
    訴人得於每月第一、三週之星期日上午九時探視丙○○、丁
    ○○，並得攜同出遊，至同日中午十二時前，將丙○○、丁
    ○○於上訴人住所地交還上訴人或其指定之人，丁○○六歲
    以後則依附表所示第三階段之探視方法等語，惟父母與子女
    乃親情之結合，附表所示第一階段以三歲為基準，係考慮兩
    造所生未成年子年幼致不宜過夜，但將來年齡漸長後，尤其
    三歲以後，因對外界事物已漸能認知及反應，對父母的認識
    更須由多接觸，甚至過夜才能建立彼此間之親情，故原審細
    分附表所示第二階段之探視方法，應為允當，是上訴人請求
    更改探視方法，本院認為未盡妥當，為不可採。
六、綜上所述，原審判准被上訴人與上訴人離婚，應予准許。是
    則原審為被上訴人勝訴之判決，經核於法並無不合。上訴論
    旨求予廢棄改判，為無理由，應予駁回。另被上訴人附帶上
    訴請求兩造所生之未成年子女丙○○、丁○○權利義務之行
    使或負擔，由被上訴人任之，為無理由，不應准許，應予駁
    回。
七、本件事證已臻明確，兩造其餘攻擊防禦及舉證，與判決結果
    不生影響，爰不另一一論述。
八、據上論結，本件上訴及附帶上訴，均無理由，依民事訴訟法
    第四百四十九條第一項、第七十八條，判決如主文。
中    華    民    國    97    年    12    月    17    日
                  民事第六庭    審判長法  官  袁再興
                                      法  官  陳賢慧
                                      法  官  盧江陽
以上正本係照原本作成。
均得上訴。
如對本判決上訴，須於收受判決送達後20日內向本院提出上訴書
狀，其未表明上訴理由者，應於提出上訴後20日內向本院提出上
訴理由書（須按他造人數附具繕本）。
上訴時應提出委任律師為訴訟代理人之委任狀。具有民事訴訟法
第466條之1第1項但書或第2項之情形為訴訟代理人者，另應附具
律師及格證書及釋明委任人與受任人有該條項所定關係之釋明文
書影本。
                                      書記官  陳玫伶
中    華    民    國    97    年    12    月    17    日
                                                      Ｍ
附表：
被上訴人與未成年子女丙○○、丁○○會面、探視之方式及時間
：
一、時間：
甲、第一階段（丙○○、丁○○滿三足歲前）
    被上訴人得於每月第一、三週之星期日上午九時探視丙○○
    、丁○○，並得攜同出遊，至同日中午十二時前，將丙○○
    、丁○○於上訴人住所地交還上訴人或其指定之人。
乙、第二階段（丙○○、丁○○滿三足歲之日起至就讀國民小學
    前）
(一)、被上訴人得於每月第一週之星期日上午九時探視丙○○、丁
    ○○，並得攜同出遊，至同日下午六時前，將丙○○、丁○
    ○於上訴人住所地交還上訴人或其指定之人。
(二)、被上訴人得於每月第三週之星期六上午九時探視丙○○、丁
    ○○，並得攜同出遊及攜回同住，至翌日即星期日下午六時
    前，將丙○○、丁○○於上訴人住所地交還上訴人或其指定
    之人。
(三)、於民國一００年農曆除夕當日上午九時起，被上訴人得攜同
    丙○○、丁○○出遊或返家同住，至大年初二下午六時前交
    還上訴人或其指定之人。
丙、第三階段（丙○○、丁○○就讀國民小學後）
(一)、被上訴人得於每月第一、三週之星期六上午九時探視丙○○
    、丁○○，並得攜同出遊及攜回同住，至翌日即星期日下午
    六時前，將丙○○、丁○○於上訴人住所地交還上訴人或其
    指定之人。
(二)、於民國年份為偶數年時（例如民國一０四年、一０六年‧‧
    ‧），農曆除夕當日上午九時起，被上訴人得攜同丙○○、
    丁○○出遊或返家同住，至大年初四下午六時前交還上訴人
    或其指定之人。民國年份為奇數年時（例如民國一０五年、
    一０七年‧‧‧），農曆除夕至大年初四期間，輪由上訴人
    與丙○○、丁○○同住，該五日中如逢被上訴人依(一)所示探
    視時間，被上訴人當日探視權停止。
(三)、於丙○○、丁○○就讀學校之暑假期間，被上訴人除得於(一)
    所示探視日期以外，另行選擇十日探視丙○○、丁○○或攜
    出同遊或攜回同住，該十日期間得連續或分開執行，但須於
    每年暑假開始前，將該選定之十日通知上訴人。
丁、兩造於丙○○、丁○○分別年滿十六歲後，有關探視會面權
    之行使應尊重丙○○、丁○○之意願。
二、方法：
(一)、得為見面、通信、通話之行為，但通話行為不得妨礙丙○○
    、丁○○之日常生活作息。
(二)、得為致贈禮物、交換照片、拍照等行為。
三、兩造應遵守事項：
(一)、兩造不得有危害丙○○、丁○○身心健康之行為。
(二)、兩造不得對丙○○、丁○○灌輸反抗對造之觀念。
(三)、被上訴人於探視期間，應履行因親權所為相關生活習慣、學
    業輔導及作業完成等指示之義務。
(四)、如丙○○、丁○○於會面交往中患病或遭遇事故，被上訴人
    應為必要之醫療措施，並即通知上訴人，亦即在其會面交往
    實施中，被上訴人仍須善盡保護教養之義務。
(五)、丙○○、丁○○地址或聯絡方式或就讀學校如有變更，上訴
    人應隨時通知被上訴人。
(六)、上訴人應於被上訴人行使探視權時，準時將丙○○、丁○○
    交付被上訴人。
(七)、被上訴人應於探視期滿時，準時將丙○○、丁○○交還上訴
    人或其指定之人。
(八)、被上訴人於探視當日上午十一時前未前往探視者，除經上訴
    人同意外，視同被上訴人放棄當日之探視權，以免影響上訴
    人及丙○○、丁○○之生活安排；但翌日如為探視日者，被
    上訴人仍得於翌日探視。


司法院資訊處製作；財團法人民間司法改革基金會備份。
